【裁判字號】    90,簡上,133
【裁判日期】    920430
【裁判案由】    給付票款
【裁判全文】
臺灣高雄地方法院民事判決  九十年度簡上字第一三三號
    上  訴  人  丙○○○
    訴訟代理人  乙○○
    被  上訴人  甲○○
    訴訟代理人  蔡振峰
右當事人間請求給付票款事件，上訴人對於中華民國九十年三月一日本院高雄簡易庭
八十九年度雄簡字第三六九四號第一審判決提起上訴，本院判決如左：
    主  文
上訴駁回。
第二審訴訟費用由上訴人負擔。
    事  實
壹、本訴部分
甲、上訴人方面：
一、聲明：（一）原判決廢棄。（二）駁回被上訴人在第一審之訴及假執行之聲請。
    （三）第一、二審訴訟費用由被上訴人負擔。
二、陳述：除與原審判決書所載者相同茲予引用外，補稱：
（一）上訴人之子乙○○，於民國八十九年六月間，因其友人林啟禎、潘美煙夫妻生
      意週轉不靈，乃將發票人為上訴人，付款銀行為萬泰商業銀行鳳山分行、帳號
      000000000號、發票日為八十九年八月三十一日、票據號碼ＡＳ00
      00000號、票面金額為新台幣（下同）三十萬元之支票一紙（下稱系爭支
      票），連同發票人為上訴人，同一付款銀行之支票三紙，共四紙支票借予林啟
      禎，並約明上揭支票僅供擔保之用，保證不會提領，且提前換回，是以林啟禎
      自無權處分上揭支票，被上訴人明知林啟禎為無權處分人，其取得系爭支票，
      顯出於惡意，自不得享有票據上之權利。
（二）系爭支票上之金額、發票日、非上訴人所填寫，為林啟禎所填載，上訴人對上
      述支票之簽發，均不知情。
（三）嗣上訴人之子乙○○於八十九年八月中旬，幫潘美煙向安泰商業銀行（下簡稱
      安泰銀行）申請支票一本，並由潘美煙簽發支票二紙予被上訴人，以便換回置
      於被上訴人處上訴人所簽發之上揭支票二紙（其中一紙為系爭支票），詎被上
      訴人先要求潘美煙之支票上需有其父潘江清之背書，待潘江清背書後，被上訴
      人已收受潘美煙之二紙支票，卻仍拒絕返還系爭支票，是被上訴人已無權保管
      系爭支票，顯有侵占、詐欺之嫌。
（四）林啟禎與被上訴人之債務僅有六十萬，但被上訴人利用詐騙之手法，惡意侵占
      一百二十萬之支票，被上訴人顯係未以相當對價取得票據者，自不得享有優於
      前手之權利。
三、證據：除援用原審之立證方法，另提出刑事告訴狀影本一份、刑事追加被告狀影
    本一份、刑事補訴狀影本一份，聲請傳訊證人林啟禎、潘美煙。
乙、被上訴人方面：
一、聲明：求為判決駁回上訴，第二審訴訟費用由上訴人負擔。
二、陳述：除與原審判決書所載者相同茲予引用外，補稱：系爭支票是伊賣東西給訴
    外人楊秀月，楊秀月以之為貨款給付予伊，因林啟禎買楊秀月所賣的衣服，楊秀
    月就拿系爭支票及另一張上訴人為發票人、面額四十萬元之支票給伊，於支票將
    到期時，林啟禎說要拿回這兩張支票，後來這兩張支票跳票，林啟禎就拿潘美煙
    所簽發之支票給伊，伊當初有說要等到潘美煙的票兌現，才退還上訴人的支票，
    後來潘美煙的支票Yu兌現一張，另外一張三十萬元的支票沒有兌現，所以伊在原
    審才起訴請求給付系爭支票之票款。又伊拿到這些支票是從第三人楊秀月手中取
    得，伊並不知道林啟禎與被上訴人的內部情況，並非惡意取得。
三、證據：援用原審之立證方法。
貳、反訴方面：
甲、上訴人方面
一、聲明：
（一）原判決廢棄
（二）被上訴人應返還上訴人為發票人、萬泰商業銀行鳳山分行為付款人、帳號00
      0000000號、發票日為八十九年八月三十一日、票號ＡＳ000000
      0號、面額三十萬元之支票一紙。
二、陳述：與原審判決書記載相同，茲予引用。
三、證據：援用原審之立證方式。
乙、被上訴人方面：
一、聲明：求為判決駁回上訴，第二審訴訟費用由上訴人負擔。
二、陳述：與原審判決書記載相同，茲予引用。
三、證據：援用原審之立證方式。
參、本院依職權調閱台灣高雄地方法院檢察署九十年度偵字第一三七四八號偵查卷宗
    。
    理      由
壹、本訴部份
一、被上訴人起訴主張：被上訴人因收受貨款而自訴外人楊秀月處取得上訴人所簽發
    、以萬泰商業銀行鳳山分行為付款人、票據號碼ＡＳ0000000號、發票日
    民國八十九年八月三十一日、面額三十萬元之支票一紙，並於同年九月二十八日
    提示，但未獲付款，為此依票據之法律關係請求判決被上訴人應給付上訴人三十
    萬元及自民國八十九年九月二十九日起至清償日止，按年息百分之六計算之利息
    。被上訴人雖一再稱上訴人係惡意取得票據，然系爭支票是從第三人楊秀月手中
    取得，被上訴人並不清楚林啟禎與上訴人的內部情況，並非惡意取得。事後林啟
    禎雖有拿潘美煙之支票向被上訴人換回系爭支票，然被上訴人要求須等到潘美煙
    之支票兌現才能退還系爭支票，因潘美煙之支票並未兌現，上訴人自須依法給付
    票款。
二、上訴人則以：兩造素未謀面，其間更無生意往來與借貸關係，被上訴人所以持有
    系爭支票，乃因上訴人之子乙○○之友人林啟禎、潘美煙夫妻，生意週轉不靈而
    向乙○○借用連同系爭支票共四紙之支票以換回林啟禎岳父潘江清之支票，聲明
    暫時寄放，保證不會提領，會提前換回，系爭支票上之金額、日期皆非上訴人所
    填寫，上訴人完全不知情。且系爭支票僅係借給林啟禎供擔保用，林啟禎無權處
    分系爭支票，被上訴人明知林啟禎為無權處分人，其取得票據出於惡意，自不得
    享有票據上之權利。又上訴人之子乙○○為幫助林啟禎夫妻，乃於八十九年八月
    中旬幫潘美煙向安泰銀行申請一本支票，以便換回置於被上訴人處之二紙支票（
    其中一紙即為系爭支票），詎被上訴人先要求潘美煙之支票需有其父潘江清之背
    書，待潘江清背書後，被上訴人已收受潘美煙之支票，卻仍拒絕返還系爭支票，
    是被上訴人已無權保管系爭支票，竟仍霸佔不還，顯涉有詐欺、侵占罪嫌。另林
    啟禎與被上訴人之債務僅有六十萬，但被上訴人利用詐騙之手法，惡意侵占持有
    一百二十萬之支票，被上訴人顯係未以相當對價取得票據者，自不得享有優於前
    手之權利云云置辯。
二、按支票乃文義證券即無因證券，故支票上之權利義務，悉依票上所載文義定之，
    與其基礎之原因關係各自獨立，支票上權利之行使，不以其原因關係存在為前提
    ，是以執票人行使支票上權利時，就其基礎之原因關係確係有效存在，並不負舉
    證責任，故票據法第十三條明文規定，票據債務人不得以自己與發票人或執票人
    之前手間所存抗辯之事由對抗執票人，惟若執票人取得票據出於惡意者，依票據
    法第十三條但書之規定觀之，票據債務人仍得以其與執票人前手間所存抗辯之事
    由對抗執票人，但應由票據債務人就該抗辯事由負舉證責任（最高法院四十九年
    台上字第三三四號、五十年台上字第一六五九號、六十四年台上字第一五四０號
    判例、七十二年台上字第一０六一號判決參照）；又票據法第十三條所稱之惡意
    ，係指請求人明知票據被請求人與發票人或請求人之前手間有抗辯事由存在而言
    。本件被上訴人主張其持有上訴人所簽發之系爭支票一紙，經屆期提示不獲兌現
    之事實，業據其提出支票及退票理由單為證，上訴人對該支票之真正亦不爭執，
    惟以前揭情詞置辯。經查：
（一）上訴人雖辯稱系爭支票為其子乙○○借予訴外人林啟禎供擔保使用，系爭支票
      上之金額、日期皆非上訴人所填寫，上訴人完全不知情云云，然上訴人之子即
      上訴人之訴訟代理人乙○○於本院審理時已到庭陳稱：「系爭支票是先前林啟
      禎與被上訴人間之債務問題，因林啟禎交付其岳父潘江清開立的支票退票後拜
      託我蓋好章給他的，系爭支票是支付房租用的，支票本是我母親即上訴人的名
      字，我母親授權給我使用，上面沒有寫金額及日期，我有授權林啟禎寫金額，
      支票上的印章是我蓋的」等語（見本院九十年五月十五日準備程序筆錄），足
      見系爭支票縱非上訴人所親自簽發，然其既授權予其子乙○○使用，乙○○復
      於蓋章後授權第三人林啟禎填寫金額及發票日，則系爭支票自可認係上訴人授
      權簽發，上訴人以其非親自簽發票據之人而欲推卸其發票人之責任，顯不可採
      。
（二）上訴人復提出訴外人林啟禎所立之借據一紙，以資證明林啟禎借用系爭支票僅
      係供擔保之用，保證不會兌現，是林啟禎係無權處分系爭支票之人，且被上訴
      人亦明知林啟禎係無處分權之人，仍收受該支票，是其係惡意取得系爭支票等
      情，經原審及本院多次依上訴人聲請傳訊證人林啟禎、潘美煙夫妻二人，該二
      人並未出庭應訊，然林啟禎於台灣高雄地方法院檢察署九十年偵字第一三七四
      八號告訴人乙○○告訴被告甲○○、林啟禎詐欺案件中，曾出庭陳稱：「我在
      八十九年六月十二日，有向乙○○借支票四張，金額、日期是在借時當場簽的
      ，支票我交給楊小姐付貨款，楊小姐交給甲○○，我與甲○○不認識，也無生
      意上往來」等語，此業經本院依職權調取上開卷宗核閱屬實，足證被上訴人所
      稱系爭支票為訴外人楊秀月為支付貨款而交付伊一節確係屬實。今上訴人以自
      己與林啟禎之約定事由對抗被上訴人，其前提須先證明被上訴人取得票據時係
      出於惡意，而由林啟禎所出具之借據雖載明：「．．．作為本人生意往來暫時
      之擔保品，保證不會兌現，於支票到期日前必定取回歸還．．．」等字樣，然
      被上訴人否認曾見過該借據，上訴人亦無提出任何事證證明被上訴人曾見過該
      借據，且被上訴人與林啟禎並非直接前、後手關係，自不能因林啟禎片面出具
      之借據即遽予推論被上訴人於取得系爭支票時即對於林啟禎取得系爭支票之原
      因關係有所了解，故上訴人辯稱被上訴人取得系爭支票有惡意或重大過失，本
      院認尚乏證據足以證明。
（三）次按，因清償債務而對於債權人負擔新債務者，除當事人另有意思表示外，若
      新債務不履行時，其舊債務仍不消滅，民法第三百二十條定有明文。本件上訴
      人復辯稱：乙○○為幫助林啟禎夫妻，乃於八十九年八月中旬替潘美煙向安泰
      銀行申請一本支票，以便換回置於被上訴人處之二紙支票（其中一紙即為系爭
      支票），其後被上訴人已收受潘美煙之支票，卻仍拒絕返還系爭支票，顯係惡
      意侵占，自不得再享有票據上之權利云云。被上訴人雖自承確有自林啟禎處收
      到潘美煙之支票，然一再陳稱其在收下潘美煙之支票時即表示須等到潘美煙之
      支票兌現才能退還系爭支票，因潘美煙之支票並未全數兌現，所以伊無法返還
      系爭支票等語，而林啟禎於前述偵查案件中亦陳稱：「兌現後，甲○○把其中
      一張乙○○的支票還給我．．」等語，足見被上訴人與林啟禎確有約定須待潘
      美煙之支票兌現後，始將其所持有之上訴人支票返還予林啟禎一節，堪信為真
      實。是被上訴人於收受潘美煙支票時，並無欲使系爭支票債務當然歸於消滅之
      意，依前開法條規定，於潘美煙之支票兌現前，系爭支票之債務仍繼續存在，
      被上訴人仍享有系爭票據權利而非惡意侵占，上訴人之辯解，亦不足採。
（四）上訴人另辯稱被上訴人係以不相當對價取得系爭支票，惟關於其主張被上訴人
      與林啟禎間之債務僅六十萬元，卻收受一百二十萬元之支票一節，亦未能舉證
      以實其說，殊難遽予採信。
三、按發票人應照支本票文義擔保支票之支付，票據法第一百二十六條定有明文。本
    件被上訴人所持有由上訴人簽發之系爭支票，經屆期提示不獲兌現，已詳如前述
    ，故被上訴人本於票據之法律關係，請求上訴人給付系爭票款及自系爭支票提示
    日次日即八十九年九月二十九日起至清償日止，按週年利率百分之六計算之利息
    ，為有理由，應予准許。又命清償票據上債務之判決，應依職權宣告假執行，民
    事訴訟法第三百八十九條第一項第四款定有明文，是則原審判命上訴人如數給付
    並依職權宣告假執行，於法並無違誤，上訴意旨指摘原判決不當，求予廢棄改判
    ，為無理由，應予駁回其上訴。
貳、反訴部分
一、上訴人起訴主張：上訴人之子乙○○為幫助林啟禎夫妻，乃於八十九年八月中旬
    幫潘美煙向安泰銀行申請一本支票，以便換回置於被上訴人處之二紙支票（其中
    一紙即為系爭支票），詎被上訴人於收受潘美煙之支票，卻仍拒絕返還系爭支票
    ，是被上訴人已無權保管系爭支票，竟仍霸佔不還，顯有詐欺、侵占，為此請求
    被上訴人應返還系爭支票。被上訴人則對於執有系爭支票之事實並不爭執，惟辯
    稱其在收受潘美煙之支票時即表示須等到潘美煙之支票兌現才能退還系爭支票，
    因潘美煙之支票並未全數兌現，故不願返還系爭支票等語。
二、經查，本件上訴人辯稱被上訴人係出於惡意或以不相當對價取得系爭支票一情，
    皆乏證據足以證明，已如前述，而被上訴人取得訴外人潘美煙之支票時亦無使系
    爭支票之票據債務消滅之意，亦詳述如前。則被上訴人既執有系爭支票並享有票
    據權利，上訴人又未清償系爭票據債務，則被上訴人自當本於票據權利人之地位
    依法持有系爭支票，上訴人訴請被上訴人返還系爭支票，於法無據。是原審為上
    訴人此部分敗訴之判決，於法並無違誤，上訴意旨指摘原判決不當，求予廢棄改
    判，為無理由，應予駁回其上訴。
參、結論：本件上訴為無理由，依民事訴訟法第四百三十六條之一第三項、第四百四
    十九條第一項、第七十八條，判決如主文。
中      華      民      國    九十二    年      四      月     三十     日
                              臺灣高雄地方法院家事法庭
~B審判長法官  朱玲瑤
~B法      官  李麗珠
~B法      官  吳宏榮
右為正本係照原本作成。
本判決不得上訴。
中      華      民      國    九十二    年      四      月     三十     日
~B法院書記官  林孝聰


司法院資訊處製作；財團法人民間司法改革基金會備份。
